臺灣桃園地方法院民事裁定
111年度消債職聲免字第26號
聲  請  人  
即  債務人  黃裕仁  
上列聲請人因消費者債務清理事件聲請清算，經本院裁定終止清
算程序確定後聲請免責，本院裁定如下：
    主  文
債務人黃裕仁不免責。
    理  由
一、按法院為終止或終結清算程序之裁定確定後，除別有規定外
    ，應以裁定免除債務人之債務，消費者債務清理條例（下稱
    消債條例）第132條定有明文。次按法院裁定開始清算程序
    後，債務人有薪資、執行業務所得或其他固定收入，扣除自
    己及依法應受其扶養者所必要生活費用之數額後仍有餘額，
    而普通債權人之分配總額低於債務人聲請清算前2年間，可
    處分所得扣除自己及依法應受其扶養者所必要生活費用之數
    額者，法院應為不免責之裁定。但債務人證明經普通債權人
    全體同意者，不在此限。又按債務人有下列各款情形之一者
    ，法院應為不免責之裁定。但債務人證明經普通債權人全體
    同意者，不在此限：㈠於7年內曾依破產法或本條例規定受免
    責。㈡故意隱匿、毀損應屬清算財團之財產，或為其他不利
    於債權人之處分，致債權人受有損害。㈢捏造債務或承認不
    真實之債務。㈣聲請清算前2年內，因消費奢侈商品或服務、
    賭博或其他投機行為，所負債務之總額逾聲請清算時無擔保
    及無優先權債務之半數，而生開始清算之原因。㈤於清算聲
    請前1年內，已有清算之原因，而隱瞞其事實，使他人與之
    為交易致生損害。㈥明知已有清算原因之事實，非基於本人
    之義務，而以特別利於債權人中之1人或數人為目的，提供
    擔保或消滅債務。㈦隱匿、毀棄、偽造或變造帳簿或其他會
    計文件之全部或一部，致其財產之狀況不真確。㈧故意於財
    產及收入狀況說明書為不實之記載，或有其他故意違反本條
    例所定義務之行為，致債權人受有損害，或重大延滯程序，
    消債條例第133條、第134條亦定有明文。
二、本件聲請人即債務人因欠金融機構債務，於民國108年9月17
    日向本院聲請前置調解，因調解不成立聲請進行債務清理之
    更生程序，經本院以109年度消債更字第94號裁定自109年5
    月29日上午10時起開始更生程序，並移由本院司法事務官以
    109年度司執消債更字第193號案件進行更生程序，惟經本經
    本院命債務人提出更生方案均未回覆，且經法扶律師陳報無
    法與債務人聯繫，致更生程序無法進行，遂經本院依消債條
    例第53條第1項、第5項、第56條第2款規定以110年度消債清
    字第46號裁定自110年5月24日下午5時起開始清算程序，並
    移由本院司法事務官以110年度司執消債清字第46號案件進
    行清算程序。經本院司法事務官依職權調取債務人109年度
    稅務電子閘門財產所得資料，該年度所得為0，而名下僅有
    機車1台（102年出廠），年份已久而無殘存價值，此有公路
    監理電子閘門、全國財產稅總歸戶財產查詢清單在卷可稽（
    見司執消債清第19、96頁，消債職聲免卷第51頁），是以債
    務人名下財產已不敷清償財團費用、財團債務、法律行為經
    撤銷或契約經終止或解除後所應負之償還義務、裁定開始清
    算程序前6月內本於勞動契約所積欠之工資，遂依消債條例
    第129條第1項於110年12月17日以110年度司執消債清字第46
    號民事裁定終止清算程序確定在案等情，業經本院調取上開
    卷宗核閱無訛，依首揭消費者債務清理條例規定，法院應審
    酌債務人是否有消費者債務清理條例第133條、第134條所定
    應為不免責裁定之情形。
三、經查：
  ㈠債務人是否有消債條例第133 條所定應為不免責之事由乙節
    ，本院認定如下：
　　依聲請人於本院更生程序陳稱工作兼職賣中古車及擔任超商
    時薪人員，經本院認定每月收入1萬5,625元，此有更生裁定
    在卷可稽（見消債更卷第27頁），另查聲請人於104年5月20
    日自桃園市百貨食品銷售員職業工會退保後即無最新投保資
    料，109年度財稅所得亦未見有薪資財稅所得紀錄，此有本
    院依職權調取聲請人勞保局及稅務電子閘門在卷可稽（見司
    執消債清卷第15至19頁），故本院暫以1萬5,625元列計每月
    收入。扣除前開更生裁定認可聲請人每月必要生活費用2萬4
    ,091元（包含：個人必要費用1萬7,494元、子女扶養費6,59
    7元），每月已無餘額（計算式：1萬5,625元－2萬4,091元＝-
    8466），核與消債條例第133條前段「法院裁定開始清算程
    序後，債務人有薪資、執行業務所得或其他固定收入，扣除
    自己及依法應受其扶養者所必要生活費用之數額後仍有餘額
    」之要件不符，自不得依該規定為不免責之裁定。
　㈡就債務人是否有消債條例第134 條各款所規定應為不免責之
    事由乙節，
　1.債權人台新國際商業銀行股份有限公司略稱：請本院查詢債
    務人入出境資料，以確認是否有奢侈浪費或隱匿財產之行為
    等語（見司執消債清卷第123頁）。債權人中國信託商業銀
    行股份有限公司略稱：債務人未遵期提出更生方案，難認債
    務人已提出盡力清償之條件，即有消債條例第134條第8款故
    意於財產及收入狀況說明書為不實記載等情事（見消債職聲
    免卷第46頁）。債權人陽光資產管理股份有限公司、花旗（
    台灣）商業銀行股份有限公司、匯誠第一資產管理股份有限
    公司僅略稱：請本院依職權查詢聲請人有無消債條例第134
    條各款不免責事由等語（司執消債清卷第125至129頁、第14
    4頁）。其餘債權人則僅泛言不同意聲請人免責，並未提出
    具體指謫。
　2.經本院依職權調閱聲請人出入境記錄，聲請人於聲請清算前
    2年並無出入境行為，且尚無具體事證足徵聲請人有消債條
    例第134條第4款所指因消費奢侈商品或服務、賭博或其他投
    機行為，所負債務之總額逾聲請清算時無擔保及無優先權債
    務之半數，而生開始清算之原因不免責事由存在。惟按債務
    人故意於財產狀況、收入說明書為不實之記載，或有違反本
    條例第9條第2項到場義務、第41條出席及答覆義務、第81條
    第1項提出財產狀況及收入說明書及債權人、債務人清冊義
    務、第82條第1項報告義務、第89條生活儉樸及住居限制義
    務、第101條提出清算財團書面資料義務、第102條第1項移
    交簿冊、文件及一切財產義務、第103條第1項答覆義務、第
    136條第2項協力調查義務等，勢必影響清算程序之進行，為
    使債務人盡其法定義務，俾清算程序順利進行，亦不宜使債
    務人免責；債務人違反第8款所列法定真實陳述、提出、答
    覆、說明、移交、生活儉樸、住居限制及協力調查等義務，
    必須造成債權人受有損害，或對於程序順利進行發生重大影
    響，法院應為不免責之裁定，消債條例第134條第8款立法理
    由參照。經查，於上開司法事務官所進行之更生程序中，因
    聲請人自始未提出之更生方案相關財產資料，故本院於109
    年10月23日、109年11月9日命聲請人製作更生方案，並提出
    財產收入狀況報告書等，而經聲請人於消債程序中之原代理
    人朱陳筠律師於109年12月1日陳報因無法與聲請人取得聯繫
    ，經通報法扶後已終止扶助（見司執消債更卷第125頁）；
    清算程序進行亦曾於110年6月1日命聲請人遵期提出中華民
    國人壽保險商業同業公會個人投保紀錄財產、收入狀況報告
    書及資產表；至免責程序進行中，復於111年4月19日命聲請
    人遵期提出薪資收入證明與存摺影本等文件，並通知於111
    年5月19日進行訊問程序，然聲請人迄未提出上開應調查資
    料，亦未於訊問程序到場說明等情，業經本院依職權調閱上
    開案卷確認無誤，堪予認定。是聲請人既於更生、清算、免
    責程序中，即經本院多次發函命聲請人補正相關事項，惟聲
    請人受合法通知送達後，均未提出本院所命需提出之相關資
    料，復經本院合法傳喚到庭表示意見及補正資料後，仍未到
    庭或補正，故堪認有故意違反本條例所定義務，重大延滯程
    序，且非情節輕微，而有消債條例第134條第8款所定之不免
    責事由。
四、綜上所述，本件債務人無消債條例第133條所定不免責之事
    由，然有消債條例第134條第8款所規定之不免責事由存在，
    且其情節非屬輕微，依消債條例第135條免責亦不適當，又
    未經普通債權人全體同意免責，依首揭條文規定，本件債務
    人應不免責。
五、爰裁定如主文。　　　　
中　　華　　民　　國　　111 　年　　6 　　月　　6 　　日
                  民事第一庭    法　官　許自瑋
正本係照原本作成。
如不服本裁定應於送達後10日內向本院提出抗告狀，並應繳納抗
告費新臺幣1,000元。
中　　華　　民　　國　　111 　年　　6 　　月　　7 　　日
                                書記官  吳光彧